ACORDAO-COMPLETO-2350820

ACÓRDÃO 4521/2019 ATA 20/2019 - PRIMEIRA CÂMARA

VISTOS, relatados e discutidos estes autos que tratam de recurso de reconsideração interposto pelo Sr. Orlando de Oliveira Filho em face do Acórdão 5265/2018-TCU-Primeira Câmara, por meio do qual esta Corte de Contas julgou irregulares as contas do recorrente condenando-o em débito e multa;
ACORDAM os ministros do Tribunal de Contas da União, reunidos em Sessão da 1ª Câmara, ante as razões expostas pelo relator e com fundamento nos arts. 32, inciso I, e 33 da Lei 8.443/1992, em:
9.1. conhecer do presente recurso, para, no mérito, negar-lhe provimento, mantendo-se inalterado o acórdão recorrido;
9.2. dar ciência desta deliberação ao recorrente e à Procuradoria da República no Estado da Bahia.

Recurso de reconsideração interposto contra decisão do TCU que julgou irregulares as contas do recorrente, condenando-o em débito e multa.

Primeira Câmara

Prefeitura Municipal de Buerarema - BA.

3. Recorrente: Orlando de Oliveira Filho (XXX.130.305-XX).

13.1. Ministros presentes: Walton Alencar Rodrigues (Presidente), Benjamin Zymler, Bruno Dantas e Vital do Rêgo (Relator).

VITAL DO RÊGO

Ministro-Substituto Weder de Oliveira.

Adoto como relatório, com os devidos ajustes de forma, a instrução elaborada no âmbito da Secretaria de Recursos (peça 51) , com a qual se manifestou de acordo o corpo gerencial daquela unidade técnica especializada (peça 52) , a seguir transcrita:
INTRODUÇÃO
Trata-se de recurso de reconsideração interposto por Orlando de Oliveira Filho (peça 40) contra o Acórdão 5265/2018-TCU-Primeira Câmara (peça 27) , de Relatoria do Exm. Ministro Weder de Oliveira.
1.1 . A deliberação recorrida apresenta o seguinte teor:
VISTOS, relatados e discutidos estes autos de tomada de contas especial instaurada pelo Fundo Nacional de Assistência Social em razão da impugnação de despesas inerentes ao Programa Projovem Adolescente e de documentação incompleta nas prestações de contas dos recursos federais transferidos para aplicação em atividades dos programas de Proteção Social Básica (PSB) e Proteção Social Especial (PSE) , no exercício financeiro de 2008.
ACORDAM os ministros do Tribunal de Contas da União, reunidos em sessão da 1ª Câmara, ante as razões expostas pelo relator, em:
9.1. considerar revel o Sr. Orlando de Oliveira Filho, nos termos do art. 12, § 3º, da Lei 8.443/1992;
9.2. julgar irregulares, com fulcro nos arts. 1º, I, 16, III, 'a' e 'c', 19, caput, e 23, III, da Lei 8.443/1992, as contas do Sr. Orlando de Oliveira Filho e condená-lo ao pagamento das quantias a seguir especificadas, atualizadas monetariamente e acrescidas dos juros de mora, calculados a partir das datas indicadas até a data do efetivo recolhimento, fixando-lhe o prazo de 15 (quinze) dias, a contar da notificação, para que comprove, perante o Tribunal (art. 214, III, 'a', do RI/TCU) , o recolhimento dos valores aos cofres do Fundo Nacional de Assistência Social (FNAS) , abatendo-se os valores já ressarcidos:
	VALOR ORIGINAL (R$) 
	DATA DA OCORRÊNCIA

	6.281,25
	10/05/2008

	6.281,25
	19/06/2008

	6.281,25
	04/07/2008

	10.050,00
	21/08/2008

	10.050,00
	15/09/2008

	280,00
	01/01/2008

	260,00
	22/02/2008

	70,35
	01/01/2008

	4.500,00
	21/02/2008

	4.500,00
	18/03/2008

	4.500,00
	10/04/2008

	4.500,00
	15/05/2008

	4.500,00
	10/06/2008

	4.500,00
	04/07/2008

	4.500,00
	14/08/2008

	4.500,00
	08/09/2008

	4.500,00
	23/10/2008

	4.500,00
	12/11/2008

	4.500,00
	23/12/2008

	 (Crédito) 1.587,15
	23/12/2008

	458,33
	27/02/2008

	 (Crédito) 49,92
	27/02/2008

	3.100,00
	21/02/2008

	3.100,00
	14/03/2008

	3.100,00
	18/04/2008

	3.100,00
	15/05/2008

	3.100,00
	11/06/2008

	3.100,00
	08/07/2008

	3.100,00
	08/08/2008

	3.100,00
	10/09/2008

	3.100,00
	14/10/2008

	3.100,00
	13/11/2008

	3.100,00
	19/12/2008

9.3. aplicar ao Sr. Orlando de Oliveira Filho a multa prevista no art. 57 da Lei 8.443/1992, c/c o art. 267 do RI/TCU, no valor de R$ 20.000,00 (vinte mil reais) , fixando-lhe o prazo de 15 (quinze) dias, a contar da notificação, para que comprove, perante este Tribunal (art. 214, III, "a", do RI/TCU) , o recolhimento da dívida aos cofres do Tesouro Nacional, atualizada monetariamente desde a data do presente acórdão até a do efetivo recolhimento, se for paga após o vencimento, na forma da legislação em vigor;
9.4. autorizar, desde logo, nos termos do art. 28, II, da Lei 8.443/1992, a cobrança judicial das dívidas;
9.5. enviar cópia desta deliberação à Procuradoria da República no Estado da Bahia, em cumprimento ao disposto no art. 16, § 3º, da Lei 8.443/1992, c/c art. 209, § 7º, do RI/TCU, para a adoção das medidas cabíveis.
HISTÓRICO
Cuidam os autos de TCE instaurada pelo Fundo Nacional de Assistência Social (FNAS) , em que foi responsabilizado o Sr. Orlando de Oliveira Filho, ex-prefeito do município de Buerarema/BA (gestão 2005-2008) , em razão da impugnação de despesas, por ausência de comprovantes, inerentes ao Programa Projovem Adolescente e de documentação incompleta nas prestações de contas (demonstrativo sintético anual da execução físico-financeira) dos recursos federais transferidos ao referido município, na modalidade fundo a fundo, para aplicação em atividades dos programas de Proteção Social Básica (PSB) e Proteção Social Especial (PSE) , no exercício financeiro de 2008.
Considerando a ausência de documentação apta a comprovar o nexo entre a realização do objeto e os recursos recebidos do Projovem de 2008, por meio do Acórdão 5265/2018-TCU-Primeira Câmara (peça 27) , foram julgadas irregulares as contas do Sr. Orlando de Oliveira Filho, ex-prefeito do município de Buerarema/BA (gestão 2005-2008) . O ex-prefeito também fora condenado em débito (item 9.2) , bem como lhe foi aplicada a multa proporcional ao débito, do art. 57 da Lei 8.443/1992 (item 9.3) , nos termos da decisium supracitada.
Examina-se, nesta oportunidade, o recurso de reconsideração interposto pelo Sr. Orlando de Oliveira Filho (peça 40) contra o citado julgado.
EXAME DE ADMISSIBILIDADE 
O recurso preenche os requisitos de admissibilidade, conforme exigência do art. 33 da Lei 8.443/1992 (Lei Orgânica do TCU) . Refere-se, ainda, a responsável legitimado e meio recursal adequado para impugnar o Acórdão 5265/2018-TCU-Primeira Câmara (peça 27) .
Dessa forma, ratifica-se a proposta de conhecimento do recurso, com efeito suspensivo, formulada no exame de peça 41, acolhida pelo Relator, Ministro Vital do Rêgo Filho, conforme Despacho de peça 43.
EXAME DE MÉRITO
Delimitação do recurso
No recurso trazido (peça 40) , será necessário verificar, em sede de preliminar, se houve prejuízo no contraditório e na ampla defesa, tendo em vista a ausência de notificação a respeito da prorrogação do prazo para apresentação de defesa solicitado e deferido.
Não houve apresentação de razões recursais a respeito do mérito da condenação.
Do prejuízo ao contraditório e a ampla defesa
Em sua defesa (peça 40, p. 4-5 e 17-19) , o recorrente sustenta que o TCU não o notificou a respeito do despacho de deferimento de prorrogação de prazo para apresentação das alegações de defesa solicitado, tampouco disponibilizou cópia integral dos autos para sua defesa.
Nessa perspectiva, requer a exclusão de seu nome na lista de responsáveis, bem como a concessão de novo prazo para apresentação de sua defesa.
Análise	
Preliminarmente, cabe rememorar o histórico processual. 
O Sr. Orlando de Oliveira Filho, ex-prefeito do município de Buerarema/BA (gestão 2005-2008) , foi citado por meio do Ofício 2.255/2017-TCU/SECEX-BA, de 14/8/2017 (peças 12 e 13) .
Após ciência regular (peça 13) , em 13/09/2017, por meio de seu procurador, o recorrente solicitou a prorrogação do prazo para apresentação das alegações de defesa (peça 17) .
Considerando delegação de competência conferida, o responsável pela Unidade Técnica deferiu o pedido de prorrogação de prazo (peça 18) , o qual foi informado, em 18/09/2017, por meio de email (peça 19) . Na ocasião, também foi enviado a cópia integral do processo, conforme solicitado.
Feito essa recapitulação, passa-se agora para análise dos argumentos apresentados.
Há nos autos informação de encaminhamento ao recorrente da informação acerca do deferimento e da cópia integral do processo, porém não há comprovação de recebimento. 
Contudo, segundo Regimento Interno do TCU (RI/TCU) , a prorrogação, quando cabível, contar-se-á a partir do término do prazo inicialmente concedido e independerá de notificação da parte (RI/TCU, art. 183, parágrafo único) . 
Dessa forma, a própria norma regulamentadora do processo de controle externo dispõe ser dispensável a comunicação de prorrogação do prazo.
Ademais, o julgamento do processo ocorreu somente em 5/6/2018, ou seja, quase 1 ano depois. Assim, caberia ao recorrente acompanhar o andamento processual, em especial suas solicitações e requerimentos, inclusive quanto a cópia integral do processo. Dando fundamentos ao raciocínio, seguem enunciados extraídos da jurisprudência selecionada:
A prorrogação de prazo para a entrega de defesa independe de notificação da parte solicitante, sendo ônus do requerente acompanhar o desfecho de seu pleito (art. 183, parágrafo único, do Regimento Interno do TCU) . (Acórdão 9537/2018-TCU-Segunda Câmara, relator Ministro Aroldo Cedraz) 
A rejeição fundamentada, à luz das circunstâncias do caso concreto, de pedido de prorrogação de prazo para a apresentação de defesa não implica violação ao princípio da ampla defesa, haja vista que a dilação de prazo não constitui direito da parte. (Acórdão 2525/2017-TCU-Primeira Câmara, relator Ministro Benjamin Zymler) 
A prorrogação de prazo para a entrega de defesa independe de notificação da parte solicitante, sendo ônus do requerente acompanhar o desfecho de seu pleito (art. 183, parágrafo único, do Regimento Interno do TCU) . (Acórdão 2531/2016-TCU-Primeira Câmara, relator Ministro Benjamin Zymler) 
Portanto, considerando ainda a máxima latina nemo auditur propriam turpitudinem allegans, o recorrente que restou inerte por quase 1 ano após sua solicitação de prorrogação de prazo para defesa e cópia integral dos autos, não pode, depois de tanto tempo, alegar nulidade (conhecida como nulidade de algibeira ou nulidade de bolso) , sob pena de comportamento contraditório aos princípios colaborativos e da boa-fé, que norteiam todos os ramos processuais.
Dessa forma, entende-se pelo não provimento das razões recursais apresentadas.
CONCLUSÃO
Em face da análise das razões recursais apresentadas, concluiu-se que:
	a) as regras processuais do Tribunal de Contas da União prescrevem que o deferimento da prorrogação de prazo, quando cabível, independem de notificação da parte.
	b) cabe ao recorrente o ônus do monitoramento processual, em especial quando houver solicitações e requerimentos, inclusive de cópia dos autos; e
	c) recorrente inerte por quase um ano, não pode se aproveitar de sua própria torpeza (nemo auditur propriam turpitudinem allegans) , deixando de reiterar pedidos ou solicitações e alegar nulidades de forma tardia e em momento oportuno (nulidade de algibeira ou nulidade de bolso) .
PROPOSTA DE ENCAMINHAMENTO
Ante o exposto, submetem-se os autos à consideração superior, propondo-se, com fundamento nos arts. 32, I, e 33 da Lei 8.443/1992:
	I - conhecer do recurso de reconsideração interposto pelo Sr. Orlando de Oliveira Filho (peça 40) contra o Acórdão 5265/2018-TCU-Primeira Câmara e, no mérito, negar provimento; e
	II - dar ciência da deliberação ao recorrente e à Procuradoria da República no Estado da Bahia [cf. item 9.5 do acórdão recorrido].
2.	O Ministério Público, representado nos autos pelo Subprocurador-Geral Dr. Paulo Soares Bugarin, manifestou-se de acordo com a proposição da unidade técnica (peça 53) .
É o Relatório.

Álvaro Luiz Ferreira Santos (OAB/BA 9.465) e outros.

Subprocurador-Geral Paulo Soares Bugarin.

RECURSO DE RECONSIDERAÇÃO EM TOMADA DE CONTAS ESPECIAL. CONHECIMENTO. AUSÊNCIA DE DIREITO A NOTIFICAÇÃO DE DEFERIMENTO DE PRORROGAÇÃO DE PRAZO. ÔNUS DO RECORRENTE. IMPOSSIBILIDADE DE BENEFÍCIO DA PRÓPRIA TORPEZA. IMPEDIMENTO DE COMPORTAMENTO CONTRADITÓRIO. RESPEITO AOS PRINCÍPIOS PROCESSUAIS DA COLABORAÇÃO E DA BOA-FÉ. NEGATIVA DE PROVIMENTO.

TOMADA DE CONTAS ESPECIAL (TCE)

Secretaria de Recursos (Serur).

Trata-se de recurso de reconsideração interposto pelo Sr. Orlando de Oliveira Filho em face do Acórdão 5265/2018-TCU-Primeira Câmara, por meio do qual esta Corte de Contas julgou irregulares as contas do recorrente, condenando-o em débito e multa. 
De início, vale rememorar que a condenação em epígrafe decorreu da impugnação de despesas, por ausência de comprovantes, inerentes ao Programa Projovem Adolescente e de documentação incompleta nas prestações de contas dos recursos federais transferidos ao Município de Buerarema/BA, na modalidade fundo a fundo, para aplicação em atividades dos programas de Proteção Social Básica (PSB) e Proteção Social Especial (PSE) , no exercício financeiro de 2008. Na ocasião, figurou como responsável o Sr. Orlando de Oliveira Filho, ora recorrente, na condição de ex-prefeito do referido município (gestão 2005-2008) .
Na presente fase processual, o recorrente argumenta, em síntese, nas razões de recurso apresentadas (peça 40) , prejuízo no contraditório e na ampla defesa, considerando a ausência de notificação a respeito de prorrogação do prazo para apresentação de defesa, que fora solicitado pelo recorrente e que fora deferido pelo relator a quo. Com isso, o recorrente solicita: (i) sua exclusão da condição de responsável pela prestação de contas em questão e, alternativamente, (ii) que seja concedido novo prazo de defesa ao recorrente, anulando-se todos os atos praticados a partir do despacho que renovou o prazo de defesa. Vale mencionar que o recorrente não se manifesta a respeito do mérito da condenação.
A Serur, após analisar os argumentos apresentados, propõe que o recurso seja conhecido para que, no mérito, seja-lhe negado provimento. A unidade técnica concluiu, em síntese, que: (i) as regras processuais do Tribunal de Contas da União prescrevem que o deferimento da prorrogação de prazo, quando cabível, independem de notificação da parte; (ii) cabe ao recorrente o ônus do monitoramento processual, em especial quando houver solicitações e requerimentos, inclusive de cópia dos autos; e (iii) recorrente inerte por quase um ano, não pode se aproveitar de sua própria torpeza, deixando de reiterar pedidos ou solicitações e alegar nulidades de forma tardia e em momento oportuno.
	O Ministério Público junto ao TCU, em sua manifestação regimental, acompanhou a proposta da Serur.
-II-
Quanto à admissibilidade, ratifico o entendimento já externado no despacho de peça 43, no sentido de que o recurso interposto deva ser conhecido, eis que preenchidos os requisitos de admissão que regem a espécie.
No tocante ao mérito do apelo, manifesto minha concordância integral com a proposta formulada pela Serur, aquiescida pelo MPTCU, razão pela qual adoto, como minhas razões decidir, os pareceres precedentes por seus próprios fundamentos, valendo-me, para tanto, da técnica da motivação per relationem, sem prejuízo de tecer os breves comentários a seguir.
No caso dos autos, observo que o recorrente solicitou a prorrogação do prazo para apresentação das alegações de defesa em 13/9/2017 (peça 17) . Considerando delegação de competência conferida, o responsável pela Unidade Técnica deferiu integralmente o pedido de prorrogação de prazo solicitado (peça 18) , informando tal decisão ao interessado em 18/9/2017, por meio de e-mail (peça 19) , bem como enviando cópia integral do processo, conforme solicitado. 
Caberia, portanto, ao recorrente acompanhar o andamento processual, em especial suas solicitações e requerimentos, eis que de seu total interesse, inclusive quanto a cópia integral do processo. Ademais, conforme bem apontou a Serur, nos termos do art. 183, parágrafo único, do Regimento Interno do TCU (RI/TCU) , "a prorrogação de prazo, quando cabível, contar-se-á a partir do término do prazo inicialmente concedido e independerá de notificação da parte." 
Convém ressaltar que o julgamento que condenou o recorrente, foi realizado na sessão 5/6/2018, quase um ano depois da sobredita solicitação de prorrogação de prazo. Assim, não cabe ao recorrente, depois de tanto tempo sem apresentar suas alegações de defesa, alegar nulidade na presente fase processual, aproveitando-se da própria torpeza, sob pena de comportamento contrário aos princípios colaborativos e da boa-fé, que norteiam todos os ramos processuais.
Ante o exposto, VOTO para que seja adotada a minuta de acórdão que ora trago ao exame deste Colegiado.
TCU, Sala das Sessões Ministro Luciano Brandão Alves de Souza, em 18 de junho de 2019.
Ministro VITAL DO RÊGO 
Relator